【裁判字號】    88,訴,4963
【裁判日期】    900911
【裁判案由】    給付工程款
【裁判全文】
臺灣臺北地方法院民事判決  八十八年度訴字第四九六三號
    原      告    工鼎鋼鐵股份有限公司
    法定代理人    丙○○
    複  代理人    丁○○
    法定代理人    甲○○
    訴訟代理人    乙○○
右當事人間請求給付工程款事件，本院判決如左：
    主    文
被告應給付原告新台幣佰貳拾壹萬伍仟貳佰壹拾伍元，及自民國八十八年十二月七
日起至清償日止，按年息百分之五計算之利息。
原告其餘之訴駁回。
訴訟費用由被告負擔四分之三，餘由原告負擔。
本判決於原告以新台幣壹佰壹拾萬元供擔保後，得假執行；但被告如於假執行程序實
施前以新台幣佰貳拾壹萬伍仟貳佰壹拾伍元為原告預供擔保，得免為假執行。
原告其餘假執行之聲請駁回。
    事    實
甲、原告方面：
  壹、聲明：
    一、被告應給付原告新台幣（下同）四百三十二萬七千二百四十三元暨自本件起
        訴狀繕本送達被告之翌日起至清償日止，按年息百分之五計算之利息。
    二、願供擔保請准宣告假執行。
  貳、陳述：
    一、原告於民國八十五年三月二十日承攬被告位於台北市○○路與大南路口之基
        十工地安全措施工程，承包總價含稅為二千四百八十萬元，並簽訂有契約可
        稽。原告依契約完成全部工程，被告亦自承驗收完畢，且於被告通知可收取
        工程款，開立統一發票向被告請求給付工程尾款時，詎被告於收受前開發票
        後卻遲不付款，雖經原告於八十八年七月十四日及同年十月十二日以台北郵
        局第000000000號存證信函催請被告付款，惟被告均諉詞推託不予
        付款。
    二、原告於起訴時，因誤將被告另一尚未給付之中和市壽德新村工程款二百四十
        七萬九千二百三十七元據為訴訟標的之金額，嗣查覺乃擴張本件訴訟應受判
        決事項之聲明為四百三十二萬七千二百四十三元。另訴訟中兩造於八十九年
        三月二十三日會帳結果確認本件基河工地工程尾款應為四百九十六萬九千五
        百八十七元，較擴張後訴之聲明之金額又多出六十四萬二千七百四十四元，
        但原告予以保留。
    三、爰依民法承攬契約法律關係，提起本件訴訟。
    四、對被告抗辯之陳述：
      (一)被告主張不安抗辯權部分
        (1)被告初以原告承作之中和市壽德新村工程因發生鄰損，損害額逾為五百萬
          元，倘被告公司賠償責任確定，依約定轉向原告公司請求賠償而該賠償款
          項顯逾越原告公司之工程保留款甚鉅，且該公司未對該項賠償責任之能力
          提出確切之擔保前，被告依民法第二百六十條、二百六十五條之規定，拒
          絕自已先為給付云云。
        (2)民法第二百六十五條不安抗辯權之意義，係雙務契約之當事人有先為給付
          義務者，固無同時履行抗辯權，惟他方之財產於訂約後顯形減少，有難為
          對待給付之虞時，如仍責求一方給付，無異強制其接受無謂損失之危險，
          法律為濟其平，特別明文規定，有如上情形，於他方未為對待給付或提出
          擔保前，得拒絕自己之給付，是為所謂之不安抗辯權。又不安抗辯權乃以
          抗辯權人有先為給付義務者為要件，始得據而為之，否則，即不得適用本
          條抗辯權更有所主張。被告於本件工程契約之地位並非為有先為給付義務
          之人，亦與不安抗辯權之其他要件不相當，尚非為不安抗辯權之抗辯權人
          ，被告以不安抗辯權有所主張，即於法不合。
      (二)被告行使抵銷權部分
        (1)壽德新村工地鄰損部分
          1.被告以其歷次所提之答辯內容，應可證明壽德新村工地在施工期間打設
            中間椿震動造成鄰房龜裂及開挖後檔土壁體之變形，導致鄰房沈陷及開
            裂最為明顯，應由原告負最大之責任，且合約書中明列此工程為責任施
            工，則賠償予鄰損戶之二百八十二萬八千七百八十元，應由原告負擔全
            部之費用，又在發生鄰損期間原告未執行協力廠商應盡責任，且協調期
            間多次通知原告參與均置之不理，被告公司無形花費金額及名譽受損之
            費用，亦要求原告賠償。
          2.依台北市結構工程工業技師公會就中和市○○路壽德新村Ａ區新建工程
            九十年四月十三日北結師鑑字第一二六五號所為鄰損責任歸屬鑑定報告
            書以本次鑑定報告書評估有關地下室開挖過程而導致鄰房受損賠償，認
            為尚得包括下列三方面之考量：1.施工規劃與施工管理方面，按規定應
            於該工地施工前先行鄰房現況調查，以資作為損壞程度的比對，施工單
            位僅先對鄰房較遠處施做連續壁導溝，故該階段應不致造成鄰房之損害
            ；2.設計與施工監造方面：Ａ、有關開挖安全支撐工程，工鼎鋼鐵股份
            有限公司之型鋼各層垂直及水平支撐位置與原設計相同，僅改變第二層
            圍令為2H350X350X12X19情況下，再分析檢討結果支撐系統構件應力皆
            低於鋼材容許應力，連續壁等相應之應變位移值，據分析結果在容許範
            圍內，且與原設計差異不大，此部分變更經綜合研判應屬合宜；Ｂ、施
            工中仍須藉助安全支撐觀測系統於開挖過程中隨時監測，提出相關數據
            供施工者參考，本地下開挖工程安全觀測系統由日成營造廠股份有限公
            司先提送安全監測系統施工計劃於核備後再委由固磊工程顧問有限公司
            辦理監測，因此整體地下開挖支撐過程亦與日成營造廠股份有限公司施
            工監造有關；3.Ａ區○○地○○道Ｃ之二次施工方面，由於委任單位提
            供之設計分析車道檔土安全措施資料僅預疊椿徑、長度、支數等示意之
            圖說，尚嫌不足，然受損標的物靠近車道之損壞研判應與預疊椿之擋土
            施工不無關係；4.損鄰原因研判，由標的物施工單位提供Ａ區開工至一
            樓版完成及車道Ｃ施工時間表，研判自八十五年三月九日受損鄰房現況
            鑑定後之八十五年間Ａ區的連續壁體施作打設中間柱各層地下開
            挖擋土支撐架設所引致的連續壁體變形及八十六年九月十八日至十二
            月十二日車道Ｃ之開挖施工，均有可能導致標的物鄰房民德路三六巷一
            之十一號等受損現象，其中又以打設中間柱之振動造成鄰房之龜裂及開
            挖，後由於擋土壁體之變形導致鄰房之沈陷及開裂最為顯著。
          3.原告對上開鑑定報告書之意見：
            該整體地下開挖支撐過程，除與被告施工監造有關外，被告之施工監
              造尚應包含連續壁施工、土方開挖、擋土支撐、抽排水等等相關施工
              作業。
            配合施工時間表及第三人固磊工程顧問有限公司之監測結果顯示於
              連續壁體施作打設中間柱各層地下開挖擋土支撐架設中，工地處
              於穩定狀態，且鄰房傾度均小於1/2000，應不致造成鄰損之情況，同
              時於該階段並未有鄰房損害之反應。
            唯自八十六年九月十八日至十二月十二日車道Ｃ之開挖施工期間並無
              監測報告，但第二次開挖壁體破碎，又受損鄰房靠近車道，尤其鄰房
              反應損害發生時間約為車道Ｃ之開挖中之八十六年底，依常理判斷，
              損害發生時隨即反應，其損害應係車道Ｃ之開挖施工所造成，而地下
              車道Ｃ之二次施工並非由原告負責施工。
            本次鑑定報告書損鄰原因研判，雖有前述四項因素均有可能導致標的
              物鄰房受損，其中又以打設中間柱之振動造成鄰房之龜裂，及開挖後
              由於擋土壁體之變形導致鄰房之沈陷與開裂最為顯著，惟原告打設中
              間柱之振動造成鄰房之龜裂，其根據何在？非但未具體說明或提出任
              何證明資料，甚至鄰房損壞程度、龜裂情形之相關資料亦付之闕如，
              已難遽信，況且，就振動而言，地下室開挖過程中產生振動之施工，
              亦非僅打設中間柱之一種情形，再者，就龜裂而言，是否龜裂之原因
              ，除振動造成外，即別無其他原因，在未釐清前，自不足取。
            參照台北市土木技師公會先後所為三次鑑定報告書部分內容分析，查
              第一次現況鑑定之標的物屋齡約二十年，均有地下室及頂樓加蓋屋齡
              約五年，已存在有裂紋、裂縫、剝落、滲水，而第二次房屋安全鑑定
              時，亦僅有二家受損，一家由於沈陷發生裂縫，另一家為牆微裂縫，
              雖經研判應與申請單位工地施工所造成之震動及開挖地下室抽水，擋
              土壁變形等現象有關，但牆微裂縫是否由施工震動造成？何種震動造
              成？並未指明。則本次台北市結構技師公會逕以打設中間柱之振動造
              成鄰房之龜裂，而捨其他如連續壁體施作、車道之開挖施工震動於不
              顧，豈合乎事理？另第三次鑑定標的物基礎下土壤仍不十分穩定，應
              委由專業技師辦理補強工作，是否又辦理？若未辦理於鄰房損害可能
              產生之影響為何？亦未見提及，難謂允當。
          4.綜上析陳，本次鑑定損鄰原因雖研判有四種因素，均有可能性，但僅止
            於可能，已欠明確，責任歸屬仍不明。再者，原告係依住都局之施工圖
            說及施工說明書施工，若必然造成鄰房龜裂，亦屬被告施工規劃、監造
            之責任。且原告施工之前有連續壁體施作，之後有車道開挖施工，均有
            振動產生。而原告打設中間柱期間安全監測系統監測結果均無異常，至
            完工撤場，更未有鄰房損害之反應，何來責任可言。甚至先前台北市土
            木技師公會所為三次鑑定，被告均未通知原告會勘，益證責任不在原告
            ，縱原告打設中間柱之振動造成鄰房之龜裂較為顯著，但不能排除其他
            施工之振動亦可造成鄰房龜裂。何況龜裂情形如何？是否為原有之牆微
            裂縫或粉刷層裂縫？並無相關資料可考，自無從據為原告之責任。
          5.至於兩造工程附約第八條雖記載有本工程為責任施工，但無論由文義或
            論理解釋均應解為原告僅對承攬之安全支撐工程所生鄰損負賠償和解責
            任而已，被告巧言責任施工，即壽德工地全部工程之鄰損責任概由原告
            負擔之詞，根本歪曲條文真意，實屬無稽。則被告將其賠償予鄰損戶之
            二百八十二萬八千七百八十元，完全轉嫁原告負擔，顯無理由。
          6.查壽德工地於原告八十六年三月間完工撤離現場時，並未聞見任何鄰損
            發生，乃至八十八年七月原告委請律師發出催款存證信函通知後，被告
            始函告有鄰損情事，並表示被告公司參與協商調查多次，目前仍在調解
            中，有關剩餘工程款部分宜待該鄰損案議定及責屬釐清後再行檢討結算
            ，另請工鼎公司派人參與協助處理云云。惟其後與鄰損戶間開會或調解
            之詳細時間、地點均未再通知原告，又如何參與協助處理？被告所謂多
            次通知原告參與均置之不理，既未提出任何文件證明之，顯不足採信。
            此外，被告在損鄰期間無形之花費及名譽受損之費用，亦未舉證證明，
            更無具體之計算方式，空言要求原告負擔已屬無據，且鄰損發生時間在
            八十六年，迺被告竟要求自前一年之八十五年開始起算之賠償，尤屬無
            理。
        (2)本件基十工地地下安全支撐工程部分
          1.被告以系爭工程原告於施工期間損壞其模板物件及組立完成之鋼筋，已
            提出照片及請款單可為證明，此部分金額一百十一萬二千二十八元，原
            告已簽認該筆扣款金額，應由原告負擔云云。
          2.查被告提出八十六年七月一日工程第七期估驗單，係由被告自己製作，
            從未交付繕本或照會原告，其記載之真實性已值懷疑，該估價單載明工
            程尾款合計為新台幣六，八六八，一八八元，分三次付款，每次為二，
            二八九，三九六元。原告會計前往領取第一次工程款支票二紙並蓋用公
            司大小章返回公司後，見僅一，二三六，二三六元，始知被告已預先扣
            除所謂毀損金額，原告為此提出交涉，被告非但不予理會，其餘二次款
            項亦不給付，此乃原告不得已提出本件訴訟之緣由。詎料被告竟將會計
            領款蓋用印章行為，認係原告承認毀損之存在，根本係將蓋印領款與承
            認毀損兩件事混為一談，而誆稱原告承認毀損，尤非允當。
          3.其次，上開估驗單所載毀損模板、鋼筋及修復工資，清運廢棄物等項目
            及扣款金額，尚非真實，且照片亦不足證明毀損發生之原因事實。經查
            ，原告之安全支撐工程施作完畢欲拆除鋼樑之際，按工程慣例及施工程
            序，被告均不應將其模板置於安全支撐鋼樑之下，而發生阻礙吊車吊運
            鋼樑之動線。然經協調被告堅不遷移情形下，為免拖延其他包商工程進
            行，縱加全般注意減少損壞，猶無法避免發生毀損模板情事。退步而言
            ，鋼筋、模板縱有毀損及修復等事，其總額亦絕不超過十萬元，再者，
            工地現場模板、鋼筋之毀損，事後並未有雙方人員現場勘驗核算或書面
            簽認，既就毀損之數量單價計算方式、泰工人數工資計算、運費單據等
            資料，均未見被告提出，亦難肯認所提金額之真正。被告稱達一，資資
            二，０二八元顯然誇大不實。
      (三)綜上所述，被告抵銷原告工程款等項無一正當，所為主張及答辯顯無理由。
  參、證據：提出工程發包承攬書影本一件、存證信函影本二件、應收帳款明細表影
      本一件、統一發票影本七件、工程估驗請款單影本一件、估驗單影本一件、原
      告書函影本一件為證。
乙、被告方面：未於最後言詞辯論期日到場，據其以前到庭及提出書狀略以：
  壹、聲明：
    一、駁回原告之訴及假執行之聲請。
    二、如受不利判決，願供擔保請准宣告假執行。
  貳、陳述：
    一、原告承作被告另案壽德新村地下室安全支撐工程，該工地於八十八年初發生
        鄰損事件，經被告與鄰損戶多次協調，確定賠償總金額為二百八十二萬八千
        七百八十元。而所有建築工程在施工期間會發生損鄰情事，皆肇因於地下土
        方挖除後致鄰房地基產生側移下陷，引發房屋傾斜及龜裂現象。上開壽德工
        地工程項目中需要挖除土方施工，僅有連續壁工程及地下室挖土之安全支撐
        工程，但因連續壁挖土部分屬階段跳躍式施工，其挖土數量少，較不易發生
        損鄰情事，且該工程施工期間亦未聞鄰房反映有損壞情形。故壽德工地所生
        之損鄰案，皆因原告之安全支撐工程施工所致。
    二、雖台北市結構工程工業技師公會就上開鄰損事件提出之鑑定報告書內提其鑑
        定結果與台北市土木技師公會八十七年十一月二十三日北土技字第八七一九
        一九號鑑定報告書所述差異不大；又台北市結構工程工業技師公會提出之鑑
        定報告書內第四點損鄰原因研判所述：自八十五年三月九日受損鄰房鑑定後
        之八十五年間Ａ區的（１）連續壁施作（２）打設中間樁（３）各層地下開
        挖擋土支撐架設所引致的連續壁體變形，及（４）八十六年九月十八日至十
        二月十二日車道Ｃ開挖施工均有可能導致鄰房受損。但由於連續壁體施作採
        跳躍方式施工，其較不易發生損鄰情事，而該工程施工期間亦未聞鄰房陳述
        有損壞情形；又車道Ｃ施工於八十六年九月十八日起施作與鄰損戶陳述損壞
        時間點又不符，由鄰損戶向台北縣政府陳情之公文，可知鄰損戶自八十六年
        六月間起即發生損壞，故亦應排除車道Ｃ之施作導致鄰房損壞。而原告承攬
        被告之地下室安全措施工程，打設中間樁及擋土支撐架設所引致連續壁體變
        形，均為原告所施作之項目，故造成鄰房傾斜及下陷情形，應由原告負最大
        之責任。
    三、又依台北市結構工程工業技師公會鑑定報告書第四點損鄰原因研判：「：：
        ：其中又以打設中間樁之振動造成鄰房之龜裂及開挖後由擋土壁體之變形導
        致沉陷及開裂最為顯著」；再依台北市結構工程工業技師公會之鑑定結果敘
        明「雙方之間對損鄰責任相關問題之釐清，或雙方應分攤理賠之比照，除參
        照雙方訂定之契約外，宜由雙方協調解決」。而兩造所訂承攬合約附件第八
        條清楚列明：「本工程為責任施工，若有損壞鄰房等情事，乙方（原告）須
        負全部賠償與修復和解之責任」，是上開鄰損賠償自應由原告負全部之賠償
        責任。
    四、壽德工地發生損鄰情事後，由被告與鄰房協調修復賠償事宜，因鄰房提出非
        理性之房屋價值損害及精神賠償，致多次協商皆未獲結論，及八十八年七月
        十四日，原告委託楊清和律師來函要求被告支付基河路與壽德工地之工程尾
        款，被告於八十八年七月二十二日去函原告說明原因，並請原告派人參與協
        調事宜，惟未獲原告回應。另原告又於八十八年十月十二日委託楊律師再次
        來函要求被告支付基河路工程尾款，被告再於八十八年十月二十七日去函楊
        律師說明鄰損處理情形，及工程尾款應於鄰損案議定後再檢討結算，其後亦
        未獲原告任何回應。而鄰損案雖經台北縣中和市公所調解委員會再三協調終
        達和解，但在這期間被告耗費眾多人力、物力及精神協調賠償事宜，在雙方
        同意下取得和解，期間之甘苦如非涉入其中無法深刻了解，施工期間損鄰戶
        之指責、抗議、陳情等，被告均獨自克服排解，原告為被告本案之協力廠商
        ，在發生損鄰案期間未依合約書執行協力廠商應盡之義務，復於事後只享受
        成果，此行逕實不足取。且兩造就壽德工地所訂工程承攬合約第七條約定，
        原告就所承攬之工程，導致被告蒙受之一切損失，均應負責賠償。是被告自
        得請求原告負擔損鄰期間所有花費及名譽受損之費用。
    五、原告承作被告基河路工程，要求給付尾款，然因上述原告應負之賠償責任，
        係兩造訂約後才發生，原告未對該項賠償責任之能力能提出確切之擔保前，
        被告依情、理及民法第二百六十條規定，均有相當理由拒絕自己先為給付。
        又原告得請領之部分工程尾款與原告依法應負責賠償之鄰損款項、種類相同
        ，且均屆清償期，被告前業已通知原告行使抵銷權。
    六、此外，原告承攬被告基十工地之地下安全支撐工程，於施工期間拆除水平支
        撐過程中，嚴重破壞鋼筋、模板物料，被告修復工資合計一百十一萬二千零
        二十八元，已於原告第七期請款中列舉，原告也簽認並領取該期款項。原告
        於施工期間損壞被告之他項工作項目，理當賠償損壞之金額。
    七、因原告得請領之部分工程保留款與原告依法應負責賠償之款項，已含鄰損賠
        償金額、名譽受損賠償金額及損壞他項工程工料金額相當，被告自得行使抵
        銷權。
  參、證據：提出工程承攬合約書影本一件、存證信函影本二件、被告律師函影本二
      件、台北縣中和市公所函影本一件、和解書影本三件、合約書影本一件、報價
      單影本一件、估價單影本一件、估驗單影本一件、結算表影本一件、鄰損戶陳
      情公文影本一件、照片一一二張、台北市結構工程工業技師公會鑑定報告書一
      件為證，並聲請訊問證人陳金枝、范陳鳳嬌、王世寧。
    理    由
一、被告未於最後言詞辯論期日到場，核無民事訴訟法第三百八十六條各款所列情形
    ，爰依原告之聲請，由其一造辯論而為判決。
二、原告主張其於八十五年三月二十日承攬被告位於台北市○○路與大南路口之基十
    工地安全措施工程，承包總價含稅為二千四百八十萬元，原告依契約完成全部工
    程，經被告驗收完畢，被告並通知可收取工程款，詎原告開立統一發票向被告請
    求給付工程尾款時，被告收受前開發票後卻遲不付款，尚欠四百九十六萬九千五
    百八十七元，為此依承攬契約之法律關係，先一部請求被告給付工程款四百三十
    二萬七千二百四十三元，並加付自起訴狀繕本送達翌日起之法定遲延利息等情。
三、被告則以原告另承攬被告位於台北縣中和市壽德新村之地下室安全支撐工程，因
    原告施作打設中間樁及架設擋土支撐工程時，造成鄰房之損害，經被告與鄰房所
    有人達成和解，共計賠償二百八十二萬八千七百八十元，依兩造就壽德新村工地
    所訂承攬合約書第七條及附件第八條約定，原告應負責賠償被告該項支出及被告
    因與鄰戶和解所受之名譽損害，於原告未對該項賠償提出確切擔保前，被告得拒
    絕給付系爭工程款。又原告於拆除系爭基十工地水平支撐鋼架時，施工不慎嚴重
    破壞下方之鋼筋、模板物料，造成被告支出修復工資合計一百十一萬二千零二十
    八元，原告亦應賠償。上述原告應賠償被告損害之總額，與原告所請求之工程款
    金額相當，種類相同，且均屆情償期，被告亦得行使抵銷權等語，資為抗辯。
四、查原告主張其於八十五年三月二十日承攬被告之基十工地安全措施工程，承包總
    價含稅為二千四百八十萬元，原告依契約完成全部工程，經被告驗收完畢，被告
    尚欠工程尾款四百九十六萬九千五百八十七元等事實，業據其提出工程發包承攬
    書為證，且為被告所不爭，堪信為真實。又被告抗辯原告另承攬被告另案壽德新
    村之地下室安全支撐工程，該工地因發生鄰房損害，經被告與鄰房所有人達成和
    解，共計賠償二百八十二萬八千七百八十元等事實，亦據被告提出和解書、合約
    書、報價單、估價單等件為證，且為原告所不爭，亦可信為真正。
五、被告另抗辯上開壽德新村工地之鄰房損害，係原告施作打設中間樁及架設擋土支
    撐工程所造成，依兩造所訂承攬合約第八條約定，原告應就該鄰損負全部賠償責
    任，是被告得向原告請求所支出之鄰損賠償二百八十二萬八千七百八十元云云，
    固據提出台北市結構工程工業技師公會鑑定報告為證，惟為原告所否認。經查：
  (一)上開鑑定報告就系爭鄰損原因之研判，載稱：「：：：自八十五年三月九日受損
    鄰房現況鑑定後之八十五年間Ａ區的連續壁體施作，打設中間柱，各層地
    下開挖擋土支撐架設所引致的連續壁體變形，及八十六年九月十八日至十二月
    十二日車道Ｃ之開挖施工，均有可能導致標的物鄰房民德路三０六巷一之十一號
    等受損現象。其中又以打設中間柱之振動造成鄰房之龜裂及開挖後由於擋土壁體
    之變形導致鄰房之沉陷及開裂最為顯著」等語；足見系爭鄰損並非僅因原告施作
    打設中間樁及擋土支撐架工程所肇致。
  (二)雖被告另陳稱連續壁體施作採跳躍方式施工，較不易發生損鄰情事，且該工程施
    工期間亦未聞鄰房陳述有損壞情形；又車道Ｃ施工於八十六年九月十八日起施作
    與鄰損戶陳述損壞時間點又不符，由鄰損戶向台北縣政府陳情之公文，可知鄰損
    戶自八十六年六月間起即發生損壞，亦應排除車道Ｃ之施作導致鄰房損壞，故原
    告打設中間樁及擋土支撐架設所引致連續壁體變形，係造成鄰房傾斜及下陷之原
    因云云。然縱認此論述合於建築工程理論基礎，亦僅可推知系爭鄰損確係因原告
    所施作之工程所引起。但原告須否就該鄰損負損害賠償責任，尚須視原告有無施
    工不慎等可歸責之原因而定，要不能僅憑系爭鄰損與原告之施工有因果關係，即
    遽指原告須負責賠償該鄰損。而觀諸上開鑑定報告八綜合評估(2)設計與施工監造
    部分，載稱：「有關開挖安全支撐工程，工鼎鋼鐵股份有限公司之型鋼各層垂直
    及水平支撐位置與原設計相同，僅改變第二層圍令為2H350X350X12X19情況下，
    再分析檢討結果支撐系統構件應力皆低於鋼材容許應力，連續壁等相應之應變位
    移值據分析結果亦在容許範圍內，且與原設計差異不大，此部分變更經綜合研判
    應屬合宜。然施工中仍須藉助安全支撐觀測系統於開挖過程中隨時監測，提出相
    關數據供施工者參考，因此開挖支撐觀測系統記錄之研判是施工監造中重要一環
    。本地下開挖工程安全觀測系統由相關資料得知是由日成營造廠股份有限公司先
    提送安全監測系統施工計劃予甲方核備後再委由固磊工程顧問有限公司辦理監測
    ，因此整體地下開挖支撐過程亦與日成營造廠股份有限公司施工監有關」；該鑑
    定報告九鑑定結果及建議事項２部分復載稱：「該工地安全觀測系統係由日成營
    造股份有限公司委託固磊工程顧問有限公司負責，此與工地安全開挖施工監造有
    關，日成營造廠應根據詳細監測資瞭研判，指揮工鼎鋼鐵股份有限公司配合施工
    ，以作為施工安全指標」，足見被告就原告之施工，尚負有提出安全監測資料供
    被告參考之義務。則究竟原告施工造成系爭鄰損，係因原告施工行為本身之疏失
    ，抑或被告未盡其提供正確監測資料之義務所造成，即有不明。
  (三)又被告另抗辯依兩造所訂承攬合約附件第八條約定：「本工程為責任施工，若有
    損壞鄰房等情事，乙方（原告）須負全部賠償與修復和解之責任」，原告自應負
    責上開鄰損之賠償云云；然所謂「責任施工」所指為何？未見兩造之合約有所定
    義。惟本於民法第二百二十二條規定「故意或重大過失之責任，不得預先免除」
    之意旨，要不能將「責任施工」解為「不論被告於承攬之指示有無故意或過失，
    一切鄰損均須原告負責賠償」。
  (四)準此，系爭鄰損究因被告之定作人指示有不當，或原告之承攬施工行為有疏失，
    既有不明，被告復未另舉證證明原告於系爭鄰損之發生有可歸責原因，則被告逕
    謂原告應就系爭鄰損負全部賠償責任云云，即乏依據。
  (五)從而被告抗辯其得向於告請求所支出之鄰損賠償二百八十二萬八千七百八十元云
    云，自無理由。
  (六)至於被告另聲請訊問證人陳金枝、范陳鳳嬌以證明壽德工地所發生之鄰損事件原
    告應負完全責任云云，然查依被告陳報之證人地址觀之，該證人顯係鄰損戶，而
    非專業鑑定證人，而原告應否就鄰損負責之關鍵，在於原告施工行為之瑕疵或被
    告指示之錯誤，此顯非鄰損戶之上開證人所能得知，是被告聲請訊問上開證人，
    核無必要。
六、被告另抗辯上開壽德工地發生損鄰情事後，被告通知原告派員參與鄰房修復之協
    調，原告違反兩造合約約定，對被告之通知置之不理，而被告與鄰房協調修復賠
    償事宜，雖經台北縣中和市公所調解委員會再三協調終達和解，但在此期間被告
    耗費眾多人力、物力及精神協調賠償事宜，獨自承受損鄰戶之指責、抗議、陳情
    ，被告自得依兩造承攬合約第七條約定，請求原告負擔損鄰期間所有花費及名譽
    受損之費用云云，亦為原告所否認。經查，如前所述，被告並未證明原告須就系
    爭鄰損負賠償責任，則被告遽以原告未參與鄰損修復之協調，主張得向原告請求
    賠償鄰期間所有花費及名譽受損費用云云，即無可採。
七、據上所述，被告抗辯其得向原告請求鄰損賠償二百八十二萬八千七百八十元及和
    解期間之名譽損害，於原告對該項賠償提出確切擔保前，得拒絕給付系爭工程款
    ，並得以上開損害賠償債權與原告之系爭工程款債權相抵銷云云，並無理由。
八、又被告另抗辯原告於拆除系爭基十工地水平支撐鋼架時，施工不慎嚴重破壞下方
    之鋼筋、模板物料，造成被告支出修復工資合計一百十一萬二千零二十八元，被
    告得向原告請求如數賠償，並與原告之本件工程款債權抵銷等語，並提出估驗單
    及照片為證。惟為原告所否認，並陳稱被告提出八十六年七月一日工程第七期估
    驗單，係由被告自己製作，從未交付繕本或照會原告，其記載之真實性已值懷疑
    ，該估價單載明工程尾款合計為六百八十六萬八千一百八十八元，分三次付款，
    每次為二百二十八萬九千三百九十六元。原告會計前往領取第一次工程款支票二
    紙並蓋用公司大小章返回公司後，見僅一百二十三萬六千二百三十六元，始知被
    告已預先扣除所謂毀損金額，原告為此提出交涉，被告非但不予理會，其餘二次
    款項亦不給付。詎料被告竟將會計領款蓋用印章行為，認係原告承認毀損之存在
    ，根本係將蓋印領款與承認毀損兩件事混為一談，而誆稱原告承認毀損，尤非允
    當。又上開估驗單所載毀損模板、鋼筋及修復工資，清運廢棄物等項目及扣款金
    額，尚非真實，且照片亦不足證明毀損發生之原因事實。而原告之安全支撐工程
    施作完畢欲拆除鋼樑之際，按工程慣例及施工程序，被告均不應將其模板置於安
    全支撐鋼樑之下，而發生阻礙吊車吊運鋼樑之動線。然經協調被告堅不遷移情形
    下，為免拖延其他包商工程進行，縱加全般注意減少損壞，猶無法避免發生毀損
    模板情事。退步而言，鋼筋、模板縱有毀損及修復等事，其總額亦絕不超過十萬
    元，再者，工地現場模板、鋼筋之毀損，事後並未有雙方人員現場勘驗核算或書
    面簽認，既就毀損之數量單價計算方式、泰工人數工資計算、運費單據等資料，
    均未見被告提出，亦難肯認所提金額之真正。被告稱達一百十一萬二千零二十八
    元顯然誇大不實云云。經查：
  (一)被告抗辯原告於拆除系爭基十工地水平支撐鋼架時，有破壞下方之鋼筋、模板物
    料之事實，核與所提出之照片相符，原告上開辯論意旨亦未予否認，自堪信為真
    實。
  (二)依被告提出附卷之八十六年七月一日工程第七期估驗單，其上載明扣款金額為一
    百十一萬二千零二十八元，兩造並不爭執該扣款金額即被告所稱之上開鋼筋、模
    板毀損之修復費用；又該估驗單業經原告派員蓋用公司大小章並領受估驗工程款
    之事實，亦為原告所自承。則原告於八十六年七月間派員領受上開工程款後，顯
    已知被告有以鋼筋、模板遭原告毀損為由予以扣款之事實。則衡之常情，若原告
    對該扣款有所爭執，當即加以交涉否認，惟原告並未證明其對該扣款，有即向被
    告提出爭執之情事，足見原告當時並無否認該扣款之適當。況觀諸被告所提出之
    鋼筋損毀照片，可知該毀損部位分散多處，而每處鋼筋之結構交織複雜，一部損
    壞勢必拆除周圍之鋼筋，則其耗費亦必甚鉅。再參照證人即負責系爭基十工地基
    礎工程及模板工程之王世寧到庭具結證稱：「我從八十年至八十六年間受僱於被
    告公司，基河路工程我有參與，我負責工地基礎工程及模板部分，Ｈ型鋼是原告
    公司負責，他們未按照預定方式拆卸，所以造成被告公司鋼筋毀損約一百萬元，
    當時有統計資料及相關資料，向原告請求扣款時，有將資料一份交原告」等語，
    益徵被告抗辯上開鋼筋、模板修復費用達一百十一萬二千零二十八元之事實，應
    堪採信。至於原告迄本件起訴後始空言爭執上開估驗單所載毀損模板、鋼筋修復
    工資、清運廢棄物等扣款金額之真實性，並稱其總額亦絕不超過十萬元云云，自
    難據為有利之認定。
  (三)雖原告另稱按工程慣例及施工程序，被告均不應將其模板置於安全支撐鋼樑之下
    ，而發生阻礙吊車吊運鋼樑之動線。然經協調被告堅不遷移情形下，為免拖延其
    他包商工程進行，縱加全般注意減少損壞，猶無法避免發生毀損模板情事云云，
    惟原告對其所述並未舉證以實其說，且由鋼筋毀損照片觀之，該毀損顯係原告之
    Ｈ型鋼自上掉落撞擊所肇致，而原告吊運鋼樑發生脫落，復未舉證證明係因被告
    置放模板影響其動線，自難諉稱「縱加全般注意減少損壞，猶無法避免發生毀損
    模板」，是原告此部分所陳尚難採信。
  (四)則被告抗辯其得向原告請求鋼筋、模板修復費用一百十一萬二千零二十八元，並
    以之與原告之本件工程款債權抵銷，即無不合。
九、綜上，原告請求被告給付四百三十二萬七千二百四十三元，經被告抵銷一百十一
    萬二千零二十八元，所得請求之金額即為三百二十一萬五千二百十五元。
十、從而，原告請求被告給付三百二十一萬五千二百十五元，及自起訴狀繕本送達翌
    日即八十八年十二月七日起至清償日止，依民法第二百三條規定之年息百分之五
    計算之遲延利息，為有理由，應予准許；逾此部分之請求，為無理由，應予駁回
    。
十一、兩造陳明願供擔保，聲請宣告假執行或免為假執行，經核原告勝訴部分，合於
      法律規定，爰分別酌定相當之擔保金額宣告之；原告其餘假執行之聲請，因訴
      之駁回而失所依據，不予准許。
十二、至兩造其餘攻擊防禦方法，經本院斟酌後認為均不足影響本判決之結果，自無
      逐一詳予論駁之必要，附此敘明。
據上論結，原告之訴為一部有理由，一部無理由，依民事訴訟法第三百八十五條第一
項前段、第七十九條但書、第三百九十條第二項、第三百九十二條，判決如主文。
中      華      民      國      九十    年      九      月     十一     日
                                    民事第六庭法      官  黃明發
右正本證明與原本無異
如對本判決上訴，須於判決送達後廿日內向本院提出上訴狀
中      華      民      國      九十    年      九      月    二十一    日
                                              法院書記官  謝梅琴


司法院資訊處製作；財團法人民間司法改革基金會備份。
